ACORDAO-COMPLETO-2496500

ACÓRDÃO 15194/2021 ATA 33/2021 - PRIMEIRA CÂMARA

VISTOS, relatados e discutidos estes autos de tomada de contas especial instaurada pelo Fundo Nacional de Desenvolvimento da Educação (FNDE) em razão da omissão no dever de prestar de contas dos recursos repassados para execução do Programa Nacional de Alimentação Escolar (PNAE) , no exercício de 2011, e do Programa Nacional de Apoio ao Transporte do Escolar (Pnate) , exercícios 2011 e 2012.
ACORDAM os ministros do Tribunal de Contas da União, reunidos em sessão da 1ª Câmara, diante das razões expostas pelo relator, em:
9.1. excluir Alba Gleide Moura de Gois Pinto da presente relação processual;
9.2. acolher parcialmente as alegações de defesa apresentadas por José Raimundo Laudano Santos;
9.3. julgar irregulares as contas de José Raimundo Laudano Santos, com fundamento no art. 16, III, "a" e "c", da Lei 8.443/1992, e condená-lo ao pagamento das quantias a seguir especificadas, atualizadas monetariamente e acrescidas de juros de mora, calculados a partir das datas especificadas até a data do efetivo recolhimento, fixando o prazo de 15 (quinze) dias, a contar da notificação, para que comprove, perante o Tribunal (art. 214, III, "a", do RI/TCU) , o recolhimento da dívida aos cofres do Fundo Nacional de Desenvolvimento da Educação, na forma da legislação em vigor:
	Valor
	Data

	361,97
	4/4/2011

	57,92
	4/4/2011

	1.433,41
	4/4/2011

	1.433,41
	3/5/2011

	361,97
	3/5/2011

	57,92
	3/5/2011

	57,92
	14/11/2011

	1.433,41
	10/11/2011

	361,97
	10/11/2011

	1.433,41
	2/12/2011

	361,99
	2/12/2011

	57,88
	2/12/2011

	202,71
	13/4/2012

	280,07
	13/4/2012

	14,48
	13/4/2012

	3.108,05
	30/4/2012

	202,71
	30/4/2012

	14,48
	30/4/2012

	14,48
	17/5/2012

	202,71
	17/5/2012

	1.694,06
	17/5/2012

	14,48
	2/7/2012

	202,71
	2/7/2012

	1.694,06
	2/7/2012

	14,48
	2/8/2012

	1.694,06
	2/8/2012

	202,71
	2/8/2012

	1.694,06
	5/9/2012

	14,48
	5/9/2012

	202,71
	5/9/2012

	202,71
	2/10/2012

	14,48
	2/10/2012

	1.694,06
	2/10/2012

	14,48
	5/11/2012

	202,71
	5/11/2012

	1.694,06
	5/11/2012

	1.694,04
	4/12/2012

	14,47
	4/12/2012

	202,69
	4/12/2012

9.4. aplicar a José Raimundo Laudano Santos a multa prevista no art. 57 da Lei 8.443/1992, no valor de R$ 8.000,00 (oito mil reais) , com a fixação do prazo de 15 (quinze) dias, a contar da notificação, para comprovar, perante o Tribunal (art. 216 do Regimento Interno) , o recolhimento da dívida aos cofres do Tesouro Nacional, atualizada monetariamente desde a data do acórdão que vier a ser proferido até a do efetivo recolhimento, se for paga após o vencimento, na forma da legislação em vigor;
9.5. autorizar, desde logo, nos termos dos arts. 219, II, do RI/TCU e 28, II, da Lei 8.443/1992, a cobrança judicial das dívidas, caso não atendidas as notificações;
9.6. autorizar, desde logo, se requerido, com fundamento no art. 26, da Lei 8.443/1992, c/c o art. 217, §§ 1º e 2º, do RI/TCU, o parcelamento das dívidas em até 36 parcelas, incidindo, sobre cada parcela, corrigida monetariamente, os correspondentes acréscimos legais, fixando-lhe o prazo de 15 (quinze) dias, a contar do recebimento da notificação, para comprovar, perante o Tribunal, o recolhimento da primeira parcela, e de 30 (trinta) dias, a contar da parcela anterior, para comprovar o recolhimento das demais parcelas, devendo incidir, sobre cada valor mensal, atualizado monetariamente, os juros de mora devidos, no caso do débito, na forma prevista na legislação em vigor, alertando o responsável de que a falta de comprovação do pagamento de qualquer parcela importará o vencimento antecipado do saldo devedor, nos termos do § 2º do art. 217 do Regimento Interno deste Tribunal;
9.7. encaminhar cópia da deliberação ao (à) chefe da Procuradoria da República no Estado da Bahia, em cumprimento ao disposto no § 3º do art. 16 da Lei 8.443/1992;
9.8. enviar cópia deste acórdão a José Raimundo Laudano Santos e Alba Gleide Moura de Gois Pinto, informando que o inteiro teor da presente deliberação, acompanhada do relatório e da proposta de deliberação, que a fundamenta, estará disponível, no dia seguinte a sua oficialização, para a consulta no endereço www.tcu.gov.br/acordaos.

Tomada de contas especial instaurada pelo Fundo Nacional de Desenvolvimento da Educação, em razão da omissão no dever de prestar contas dos recursos repassados ao Município de Almadina/BA, à conta dos Programas PNAE, e PNATE.

Primeira Câmara

Município de Almadina/BA.

3. Responsável/Interessado:
3.1. Responsável: José Raimundo Laudano Santos (XXX.575.305-XX).
3.2. Interessado: Fundo Nacional de Desenvolvimento da Educação (FNDE).

13.1. Ministros presentes: Walton Alencar Rodrigues (Presidente), Benjamin Zymler, Vital do Rêgo e Jorge Oliveira.
13.2. Ministros-Substitutos presentes: Augusto Sherman Cavalcanti e Weder de Oliveira (Relator).

ACORDAO-COMPLETO-2532005

Acórdão de Relação 2007/2022 - Primeira Câmara

Acórdão de Relação

WEDER DE OLIVEIRA

Reproduzo, a seguir, a instrução da Secretaria de Controle Externo de Tomada de Contas Especial (SecexTCE) , com os ajustes de forma pertinentes[footnoteRef:2]: [2:  Peças 55-57.] 
"INTRODUÇÃO
1.  Cuida-se de tomada de contas especial instaurada pelo Fundo Nacional de Desenvolvimento da Educação - FNDE, em desfavor do Sr. José Raimundo Laudano Santos, ex-Prefeito Municipal de Almadina (BA) , na gestão 2009-2012, e da Sra. Alba Gleide Gois Pinto, também ex-Prefeita daquela municipalidade, na gestão 2013-2016, em razão de omissão do dever de prestar contas dos recursos repassados no âmbito do Programa Nacional de Alimentação Escolar - PNAE, no exercício de 2011 e do Programa Nacional de Transporte Escolar - PNATE - nos exercícios de 2011 e 2012.
HISTÓRICO 
2.  Os recursos federais de ambos os programas nos exercícios referidos foram repassados em diversas parcelas, resultando nos valores globais abaixo expostos:
	Programa
	Valor total repassado (R$) 

	PNATE 2011
	7.413,18

	PNATE 2012
	17.201,20

	PNAE 2011
	65.142,00

	Total
	85.759,38

3.  Os prazos finais para apresentação da respectiva prestação de contas dos recursos do PNAE relativos ao exercício de 2011 e do PNATE, de ambos os exercícios abrangidos (2011 e 2012) , esgotaram-se em 30/4/2013, conforme estabelecido pelo art. 1º, da Resolução/CD/FNDE 5, de 7/3/2013, informação consignada no relatório do tomador de contas (peça 1, p. 119-127) , já em período de gestão municipal da Sra. Alba Gleide Moura de Gois Pinto (2013-2016) .
4.  Entretanto, a Sra. Alba Gleide Moura de Gois Pinto, ex-prefeita municipal na gestão 2013-2016, teria tomado as providências cabíveis para resguardo do erário, quais sejam, impetração de ação de improbidade administrativa contra o seu sucessor (peça 1. p. 38-45) e representação administrativa ao Ministério Público Federal (peça 1, p. 65-69) supostamente somente no tocante aos recursos do PNAE.
5.  Em relação aos recursos do PNATE, a despeito de notificação efetuada versando sobre a pendência por meio do ofício 3520E/2013-SEOPC/COPRA/CGCAP/DIFIN/FNDE, de 15/8/2013 (peça 1, p. 73) , de que tomou ciência em 11/3/2014 (peça 1, p. 76) , a Sra. Alba Gleide Moura de Gois Pinto teria permanecido silente. Entretanto, como informado pelo Sr. José Raimundo Laudano Santos em libelo de defesa (peça 12) , em estágio posterior do processo, essa providência teria sido tomada pela ex-prefeita, embora sem comunicação ao FNDE.
6.  Tampouco teria primeiramente agido o Sr. José Raimundo Laudano Santos, ex-prefeito municipal na gestão 2009-2012, o qual fora o agente efetivamente encarregado da aplicação dos recursos, inobstante sua inquirição sobre a falta de prestação de contas dos recursos transferidos no Ofício 22182/2016/Seopc-Copra/Cgcap/Difin-FNDE, de 21/9/2016 (peça 1, p. 74-75) , recebido em 11/10/2016 (peça 1, p. 78) .
7.  Diante da aparente omissão, alvitrou o FNDE a divisão de responsabilidades imputando débito solidário à ex-prefeita sucessora sobre os valores relativos ao PNATE repassados em 2012. O gestor dos recursos não compareceu aos autos e, em igual condição e nessa perspectiva, constatando a ausência de apresentação de prestação de contas e de recolhimento do débito, motivação externada no parecer financeiro (peça 1, p. 87) , corroborado pelo relatório do tomador de contas (peça 1, p. 119-127) , e pelas instâncias subsequentes do controle interno (peça 1, p. 138-145) , manifestações das quais tomou ciência a autoridade ministerial (peça 1, p. 136-137) , foi instaurada a tomada de contas especial.
8.  Em intervenção inicial nos autos, a unidade técnica, em pareceres uniformes (peças 5-7) , após atestar a presença dos pressupostos de constituição e de procedibilidade do processo, na forma das disposições legais e regimentais pertinentes, inclusive dos requisitos insculpidos na Instrução Normativa TCU 71/2012, com a redação estabelecida pela Instrução Normativa TCU 76/2016, reafirmou a inafastabilidade do dever legal e constitucional de prestar contas, destacando que todos os débitos nas contas correntes específicas circunscreviam-se ao mandato do Sr. José Raimundo Laudano Santos, em 31/12/2012 (peça 1, p. 14-24) . No tocante à Sra. Alba Gleide Moura de Gois Pinto, contudo, por não haver gerido os recursos, limitar-se-ia à omissão do dever de prestar contas, cujo prazo derradeiro para implemento situava-se ao tempo de seu mandato eletivo, isto é, na data de 30/4/2013, pois, na impossibilidade de cumprir aquela obrigação, caber-lhe-ia tomar as medidas necessárias para preservar o interesse do erário federal, especialmente representar ao Ministério Público Federal, encargo de que não teria se desincumbido, no tocante às verbas do PNATE repassadas ao município nos exercícios de 2011 e 2012.
9.  Destarte, com fulcro em delegação de competência conferida pelo relator desse feito, Ministro Substituto Weder de Oliveira (art. 1º, II, 'b' e 'c', da Portaria-MINS-WDO 8, de 6/8/2018) , procedeu-se à citação e às audiências alvitradas (peças 8-9) , nos endereços constantes da base de dados do cadastro de pessoas físicas da Secretaria da Receita Federal (peças 2-3) .
10.  O expediente dirigido à Sra. Alba Gleide Moura de Gois Pinto (peça 8) foi recebido na data de 17/1/2019, conforme comprovante (peça 10) . Também logrou sucesso a comunicação efetuada ao Sr. José Raimundo Laudano Santos, cujo aviso respectivo compõe a peça 11, estando registrada a data de 23/1/2019.
11.  A despeito do êxito na entrega das comunicações, somente o Sr. José Raimundo Laudano Santos dispôs-se a comparecer aos autos para apresentar alegações de defesa, por intermédio do arrazoado de peça 12.
12.  Em sua peça de defesa, além de acostar documentação suplementar (peça 12, p. 4-63) , consistente em cópias de decisões de primeiro grau em ações civis públicas de improbidade administrativa, movidas pelo Ministério Público Federal, então em curso na 1ª Vara Federal de Itabuna (BA) , o Sr. José Raimundo Laudano Santos alegou, como linha mestra de seus esclarecimentos, que a matéria teria a análise prejudicada por litispendência com tais feitos judiciais. Ademais, o dever original de apresentar a prestação de contas incumbiria à sua sucessora, na forma da Súmula 230 do TCU e não disporia de acesso aos documentos, que declara haver deixado nos arquivos municipais, nem da senha necessária para inserir documentos no sistema específico informatizado do FNDE.
13.  Teria, outrossim, após ser notificado pelo FNDE, apresentado documentação em 15/9/2016, a título de prestação de contas relativa ao PNAE, nos exercícios de 2011 e 2012. Narrou a recusa do FNDE em considerá-la, pois deveria ser inserida no sistema específico, cabendo ao interessado acionar no Judiciário a ex-prefeita pela recusa em disponibilizar a senha necessária.
14.  Em nova manifestação nos autos, a unidade técnica, também em pareceres convergentes (peças 13-15) , aludindo ao Ofício 23385/2016/SEOPC/COPRA/CGCAP/DIFIN/FNDE, de 11/10/2016 (peça 12, p. 6) , o qual menciona documentação que haveria sido encaminhada a título de prestação de contas dos recursos do PNAE, nos exercícios de 2011 e 2012, recebida pelo FNDE em 21/9/2016 (peça 12, p. 4) , destaca que essa informação descaracterizaria, a princípio, a alegada omissão na prestação de contas, no tocante exclusivamente aos recursos do PNAE, nos exercícios considerados. Foi ainda externada a sensação de estranheza pelo fato de o FNDE não haver se manifestado quanto a esse material, o qual foi ignorado na Informação 1303/2017/SEOPC/COPRA/CGCAP/DIFIN/FNDE (peça 1, p. 31-32) , de 10/7/2017, e no próprio relatório do tomador de contas (peça 1, p. 119-127) .
15.  A SECEX-TCE registrou ainda que não fora possível coligir esses documentos nos sistemas informatizados da Seção Judiciária da Bahia e do Tribunal Regional Federal da 1ª Região, a despeito de remissões constantes da sentença prolatada na ação 0000422-43.2015.4.01.3311 (peça 12, p. 52-63) . Como o então defendente não tratou de enviá-lo, em reverência ao princípio da verdade material, alvitrou-se a realização de diligência ao próprio FNDE, com o fito de requisitar, além deste documento, a emissão de pronunciamento técnico de caráter analítico (nota técnica ou similar) , a respeito do mérito das contas, ressalvando-se a impossibilidade de concretizar eventual juízo de aprovação das contas prestadas, uma vez que já em curso a fase externa da tomada de contas especial.
16.  Com o objetivo de evitar descompasso processual, entendeu-se àquela oportunidade que a análise e as proposições relativas aos recursos do PNATE deveriam ser postergadas, para análise conjunta, após a suplementação sugerida do acervo processual.
17.  Destarte, foi efetuada diligência ao FNDE, com o objetivo de obter:
17.1  o material encaminhado pelo Sr. José Raimundo Laudano Santos, ex-prefeito municipal de Almadina (BA) , como prestação de contas dos recursos repassados àquela municipalidade no âmbito do Programa Nacional de Alimentação Escolar (PNAE) , no exercício de 2011, cujo recebimento fora acusado pelo FNDE no Ofício 23385/2016/SEOPC/COPRA/CGCAP/DIFIN/FNDE, de 11/10/2016;
17.2  pronunciamento técnico de caráter analítico (nota técnica ou similar) no qual fosse avaliada a pertinência e a possibilidade de os documentos oferecidos servirem de subsídio ao exame de mérito da presente tomada de contas especial.
18.  Em resposta, o FNDE remeteu, por meio do Oficio 25221/2019/Diade/Cgapc/Difin-FNDE, de 10/7/2019 (peça 19, p. 1-2) , cópia da Nota Técnica 48/2019/DAESP/COPRA/CGAPC/DIFIN (peça 19, p. 3-6) , de 9/7/2019, documento onde restava externada a opinião do órgão repassador acerca da insuficiência do material encaminhado para a aprovação das contas, diante da ausência de um formulário específico, referente à execução física, e, quanto ao aspecto técnico, neste caso com base no Parecer 2682/2019/DIAPC/COECS/CGPAE/DIRAE, ausência de informações sobre diversas exigências ou restrições dispostas no regramento específico do PNAE (integridade da oferta de alimentação em todo o período escolar, percentual mínimo de aquisição junto a agricultura familiar, inexistência de aquisições de gêneros vedados e observância do percentual máximo de gêneros restritos, atuação regular de nutricionistas, realização de teste de aceitabilidade, condições de armazenamento, controle de estoque, dentre outros) .
19.  Quanto ao material encaminhado pelo responsável ao FNDE, a autarquia não o remeteu em cumprimento ao primeiro item da diligência.
20.  A unidade técnica, ponderando que a lacuna comprometia a persecução profícua da verdade material e poderia constituir vulneração ao direito de defesa do responsável, além de descaracterizar o pleno atendimento à requisição do TCU, reiterou a diligência (peça 24) , alertando a autarquia sobre a falta de atendimento integral à requisição anteriormente efetuada e solicitando o envio da seguinte documentação:
'25.1  O material encaminhado pelo Sr. José Raimundo Laudano Santos, ex-prefeito municipal de Almadina (BA) , como prestação de contas dos recursos repassados àquela municipalidade no âmbito do Programa Nacional de Alimentação Escolar (PNAE) , no exercício de 2011, cujo recebimento foi acusado pelo FNDE no Ofício 23385/2016/SEOPC/COPRA/CGCAP/DIFIN-FNDE, de 11/10/2016;
25.2  O Parecer 92682/2019/DIAPC/COECS/CGPAE/DIRAE.'
21.  De forma concomitante, foi igualmente comunicada da diligência reiterada a Assessoria Especial de Controle Interno do Ministério da Educação (peça 26) .
22.  Em resposta à diligência, o FNDE, por meio do Ofício 46117/2019/Diade/Cgapc/Difin-FNDE (peça 28) , de 16/12/2019, externou que, a seu juízo, expresso no Parecer 2942/2019Diapc/C-oecs/Cgpae/Dirae (peça 27, p. 3-6) , a documentação encontrava-se incompleta, conforme os parâmetros das Resoluções CD/FNDE 02/2012 e 38/2009, sendo insuficiente para submissão à análise sob o aspecto técnico.
23.  Declarou ainda que o Parecer 92682/2019/DIAPC/COECS/CGPAE/DIRAE não constava dos arquivos da autarquia.
24.  Paralelamente, o Sr. José Raimundo Laudano Santos compareceu aos autos (peça 29) , para comunicar que a ação civil pública por improbidade administrativa derivada da representação da Sra. Alba Gleide Moura de Gois Pinto ao MPF fora julgada improcedente, remetendo cópia da sentença respectiva (peça 29, p. 4-15) .
25.  Novamente se manifestando nos autos, a SECEX-TCE, em pareceres convergentes (peças 32-34) , consignou as seguintes observações: 
25.1.  Ocorrera um erro de digitação na instrução pretérita, a qual, após ser reproduzido no expediente de diligência, consignou o Parecer 2682/2019/DIAPC/COECS/CGPAE/DIRAE, como Parecer 92682/2019/DIAPC/COECS/CGPAE/DIRAE, o que provavelmente dificultara a localização do documento nos arquivos do FNDE;
25.2  O referido parecer não estava disponível na consulta pública do SiGPC - Sistema Integrado de Prestação de Contas da autarquia; 
25.3  O FNDE, não houvera disponibilizado o material que fora encaminhado pelo responsável a título de prestação de contas dos recursos do PNAE nos exercícios de 2011 e 2012, cuja análise sequer havia sido efetuada pelo órgão, alegando inviabilidade técnica.
25.4  Sendo imprescindível a plena consecução da verdade material, considerada a disponibilidade das provas perseguidas, dever-se-ia empreender novas tentativas de carreá-las aos autos, mediante: 
25.4.1  Ao próprio responsável, a despeito da falta de dever legal que lhe impusesse o atendimento da diligência;
25.4.2  Ao FNDE, alertando, mais uma vez, sobre as consequências de desatendimento reiterado a diligência do Tribunal, devendo, ainda, na hipótese de indisponibilidade da documentação requerida, declará-la expressamente na resposta, informando o motivo;
25.4.3.  Em caráter complementar, nova requisição ao FNDE para o envio do Parecer 2682/2019/DIAPC/COECS/CGPAE/DIRAE, mencionado no corpo da Nota Técnica 48/2019/DAESP-COPRA/CGAPC/DIFIN, de 9/7/2019, uma vez afastado o equívoco da unidade técnica.
26.  Efetuadas as diligências aos destinatários arrolados (peças 35; 37) , advieram aos autos os documentos de peças 39-48, assim descritos: 
26.1  Ofício 30083/2020/Diaco/Comav/Cgpae/Dirae-FNDE (peça 39) , o qual esclarece que o parecer relativo à execução do PNAE 2011 no município de Almadina (BA) seria o 2942/2020-DIAPC/COECS/CGPAE/DIRAE, de 8 de julho de 2019, e não o 2682/2019/DIAPC/COECS-CGPAE/DIRAE. Adicionalmente, informa que a documentação enviada pelo Sr. José Raimundo Laudano Santos consistia de 'processos de pagamentos pertinentes às despesas efetuadas e documentos emitidos pelo sistema de contabilidade municipal, constando os lançamentos de receita e despesa'; 
26.2  Parecer 2942/2020-DIAPC/COECS/CGPAE/DIRAE, de 8 de julho de 2019 (peça 41) , declarando que a análise estaria inviabilizada em virtude da falta de informações registradas no sistema integrado de prestação de contas da autarquia (SiGPC) ; 
26.3  Prestação de contas enviada pelo Sr. José Raimundo Laudano Santos, por meio do Ofício 08/2016 - JRLS (peça 42; 44-48) 
26.4  Ofício 29109/2020/Diade/Cgapc/Difin-FNDE (peça 43) , o qual reconhece a menção equivocada ao Parecer 2682/2019/DIAPC/COECS/CGPAE/DIRAE no corpo da Nota Técnica 48/2019/Daesp/Copra/Cgapc/Difin, asseverando que o documento correto referente ao município de Almadina (BA) seria o Parecer 2942/2020-DIAPC/COECS/CGPAE/DIRAE.
EXAME TÉCNICO
Responsabilidade do Sr. José Raimundo Laudano Santos
27.  Como já adiantado anteriormente, diante do primado da verdade material na regência da jurisdição de controle externo no âmbito federal, faz-se necessário examinar a documentação (peça 42; 44-48) acostada pelo Sr. José Raimundo Laudano Santos, pronunciando-nos sobre a possibilidade daquele acervo retratar, com segurança, a regular execução dos recursos do PNAE no município de Almadina (BA) , no exercício de 2011, independentemente da forma em que estiver constituído, tarefa da qual declarou-se incapaz de se desincumbir o órgão repassador. Destaque-se que foi agregada ainda documentação relativa ao PNAE 2012 (o que não é objeto deste processo) e não foi disponibilizada documentação referente à execução do PNATE, nos exercícios de 2011 e 2012, conquanto tenha essa demanda sido expressamente referenciada no expediente citatório. A prestação de contas relativa ao PNAE 2012 é tema do processo de tomada de contas especial Processo 018.515/2019-3, onde a defesa do Sr. José Raimundo Laudano Santos foi apresentada e analisada, estando ainda pendente proposição de mérito, na responsabilidade de agir da SECEX-TCE.
28.  O volumoso material encontra indexação na tabela abaixo: 
PNAE - Exercício de 2011
	Natureza
	Localização nos autos
	Valor (R$) 
	Credor
	Nota Fiscal

	Lista de receitas orçamentárias 2011
	Peça 42, p. 3-4
	-
	-
	-

	Relação de pagamentos merenda 2011
	Peça 42, p. 5-8
	-
	-
	-

	Processo de pagamento merenda 582
	Peça 42, p. 9-16
	2.628,15
	Demeter Comércio e Serviços Ltda.
	Peça 42, p. 14

	Processo de pagamento merenda 583
	Peça 42, p. 17-22
	549,36
	Demeter Comércio e Serviços Ltda.
	Não consta; a nota fiscal no processo reproduz aquela constante do Processo 582

	Processo de pagamento 590
	Peça 42, p. 23-28
	3.824,64
	Jeane Alves Guimarães - ME
	Peça 42, p. 27

	Processo de pagamento 591
	Peça 42, p. 29-31; peça 43, p. 1; peça 44, p. 30-34
	960,00
	Jeane Alves Guimarães - ME
	Peça 44, p. 33

	Processo de pagamento 598
	Peça 44, p. 35-38
	16,00
	Banco do Brasil - tarifa bancária
	-

	Processo de pagamento 603
	Peça 44, p. 39-44
	3.490,00
	Rita de Cássia Bittencourt Mello
	Peça 44, p. 43

	Processo de pagamento 679
	Peça 44, p. 45-56
	15,95
	Banco do Brasil - tarifa bancária
	-

	Processo de pagamento 722
	Peça 44, p. 57-63
	1.260,00
	Demeter Comércio e Serviços Ltda.
	Peça 44, p. 62

	Processo de pagamento 724
	Peça 44, p. 64-70
	4.266,24
	Demeter Comércio e Serviços Ltda.
	Peça 44, p. 69

	Processo de pagamento 837
	Peça 44, p. 71-76
	2.608,00
	Jeane Alves Guimarães - ME
	Peça 44, p. 75

	Processo de pagamento 854
	Peça 44, p. 77-80
	8,00
	Banco do Brasil - tarifa bancária
	-

	Processo de pagamento 1141
	Peça 44, p. 81-84; peça 45, p. 1-2
	2.880,00
	Jeane Alves Guimarães - ME
	Peça 45, p. 1

	Processo de pagamento 1148
	Peça 45, p. 3-7
	8,00
	Banco do Brasil - tarifa bancária
	-

	Processo de pagamento 1390
	Peça 45, p. 8-13
	1.350,00
	Associação dos Produtores de Frutas e Polpa da B. Rio
	Peça 45, p. 13

	Processo de pagamento 1407
	Peça 45, p. 14-20
	7.691,97
	Demeter Comércio e Serviços Ltda.
	Peça 45, p. 18

	Processo de pagamento 1775
	Peça 45, p. 21-24
	8,00
	Banco do Brasil - tarifa bancária
	-

	Processo de pagamento 1773
	Peça 45, p. 25-30
	2.008,00
	Jeane Alves Guimarães - ME
	Peça 45, p. 29

	Processo de pagamento 1779
	Peça 45, p. 31-37
	3.815,50
	Jeane Alves Guimarães - ME
	Peça 45, p. 35

	Processo de pagamento 1784
	Peça 45, p. 38-41
	8,00
	Banco do Brasil - tarifa bancária -
	-

	Processo de pagamento 1832
	Peça 45, p. 42-47
	11.054,19
	Demeter Comércio e Serviços Ltda.
	Peça 45, p. 46

	Processo de pagamento 2037
	Peça 45, p. 48-53
	2.155,00
	Rita de Cássia Bittencourt Mello
	Peça 45, p. 52

	Processo de pagamento 2038
	Peça 45, p. 54-59
	5.788,00
	Demeter Comércio e Serviços Ltda.
	Peça 45, p. 58

	Processo de pagamento 2039
	Peça 45, p. 60-65
	4.678,00
	Demeter Comércio e Serviços Ltda.
	Peça 45, p. 65

	Processo de pagamento 2261
	Peça 45, p. 66-72
	1.260,00
	Associação dos Produtores de Frutas e Polpa da B. Rio
	Peça 45, p. 70

	Notas fiscais Demeter
	Peça 45, p. 73-81
	2.860,78 + 3.901,88 + 1.784,79 = 8.547,45
	Demeter Comércio e Serviços Ltda.
	Peça 45, p. 73-81

	Processo de pagamento 2341
	Peça 45, p. 82-85; peça 46, p. 1-3
	1.688,00
	Rita de Cássia Bittencourt Mello
	Peça 46, p. 1

	Processo de pagamento 2342
	Peça 46, p. 4-10
	1.573,00
	Rita de Cássia Bittencourt Mello
	Peça 46, p. 8

	Processo de pagamento 2344
	Peça 46, p. 11-16
	3.874,50
	Jeane Alves Guimarães - ME
	Peça 46, p. 16

	Processo de pagamento 2348
	Peça 46, p. 17-19
	8,00
	Banco do Brasil - tarifa bancária
	-

	Processo de pagamento 2413
	Peça 46, p. 20-25
	2.806,20
	Jeane Alves Guimarães - ME
	Peça 46, p. 24

	Processo de pagamento 2490
	Peça 46, p. 26-31
	2.206,20
	Rita de Cássia Bittencourt Mello
	Peça 46, p. 30

	Processo de pagamento 2788
	Peça 46, p. 32-37
	3.901,88
	Demeter Comércio e Serviços Ltda.
	Peça 46, p. 36

	Processo de pagamento 2793
	Peça 46, p. 38-43
	4.202,35
	Demeter Comércio e Serviços Ltda.
	Peça 46, p. 42

	Processo de pagamento 2794
	Peça 46, p. 44-49
	1.994,00
	Rita de Cássia Bittencourt Mello
	Peça 46, p. 48

	Processo de pagamento 3104
	Peça 46, p. 50-52
	1.288,77
	Jeane Alves Guimarães - ME
	Não consta

	Nota fiscal 000009
	Peça 46, p. 53-54
	2.152,50
	Jeane Alves Guimarães - ME
	Peça 46, p. 54

29.  O total de gastos efetuado na órbita do programa, no exercício considerado (PNAE 2011) atingiu a cifra de R$ 96.573,85, dos quais R$ 71,95 correspondem a tarifas bancárias, dispêndio inaceitável segundo as regras aplicáveis ao objeto. 
30.  De acordo com o art. 30, inciso IX, da Resolução CD/FNDE 38, de 16/7/2009, o ente público titular da conta estaria isento do pagamento de tarifas, nos limites abaixo definidos: 
'IX - nos termos dos Acordos de Cooperação Mútua celebrados entre o FNDE e os bancos parceiros, a EE é isenta do pagamento de tarifas bancárias pela manutenção e movimentação das contas correntes abertas para as ações do PNAE, pelo fornecimento mensal de 1 (um) talonário de cheques, de até 4 (quatro) extratos bancários do mês corrente e de 1 (um) do mês anterior, bem como pelo recebimento de um cartão magnético com uso restrito para consultas a saldos e extratos;'
31.  Na falta de conhecimento de ação educativa ou informativa do FNDE promovida junto às entidades executoras no sentido de repelir tal conduta antijurídica da instituição bancária, não seria justo, contudo, exigir do gestor ressarcimento por tais débitos na conta corrente absolutamente ilegítimos. Descabe também, pelos adventos tecnológicos decorrentes da revolução digital, que tornaram obsoletos os extratos em papel e disponibilizaram mecanismos práticos de gestão financeira da conta corrente por parte dos usuários (como transferências on line) , deixando em desuso a emissão de cheques, propugnar medidas corretivas de tal distorção. 
32.  Justo se mostra, contudo, que não seja onerado o gestor quanto à falha. 
33.  Mostra-se então que os valores gastos às expensas do programa no exercício considerado superaram os repasses efetuados. A despeito da falta de elaboração dos demonstrativos gerados pelas funcionalidades do sistema integrado de prestação de contas do FNDE (SiGPC) , motivada por alegada negação da Sra. Alba Gleide Moura de Gois Pinto da senha específica para acesso ao sistema pelo seu antecessor, os documentos colacionados não apenas substituem, como suplantam o detalhamento das informações prestadas ordinariamente fornecidas pela sistemática adotada pela autarquia, ampliando mesmo a credibilidade das declarações prestadas. 
34.  Os lançamentos indicados na prestação de contas apresentam-se em consonância com os extratos bancários (peça 1, p. 17-18) referentes ao período abrangido pela execução financeira descrita. As notas fiscais constantes daquele acervo (tabela seguinte ao item 28 desta instrução) mostram, sem exceção, que os gêneros alimentícios fornecidos se amoldam integralmente às disposições restritivas do programa. Notamos a ausência de duas notas fiscais, referentes aos pagamentos autorizados nos processos 3104 (peça 46, p. 50-52) e 583 (peça 42, p. 17-22) , que correspondem ao total de R$ 1.838,13, valor de reduzida significância para macular as contas e que não compensaria a realização de diligências, seja ao responsável, seja ao município, para colmatar essa lacuna. O conjunto documental apresenta coerência recíproca e, nesta perspectiva, mostrar-se-ia idôneo para comprovação da lisura da aplicação dos recursos. 
35.  Entretanto, considerando determinadas peculiaridades relativas à natureza, aos objetivos e à operacionalidade do programa, alguns hiatos não poderiam ser afastados sumariamente a partir da solidez da comprovação das despesas efetuadas. 
36.  Em primeiro lugar, não consta dos autos, nem tratou o responsável de disponibilizá-lo, o parecer conclusivo do Conselho de Alimentação Escolar relativo à execução do programa no exercício de 2011. 
37.  Trata-se de documento de grande valia, para servir como prova da efetiva distribuição dos gêneros às unidades escolares, do fornecimento regular das refeições, das adequadas condições de armazenamento, preparo e conservação dos alimentos, da efetiva atuação de nutricionistas, dentre outros aspectos que exorbitam a mera execução financeira dos recursos e seu nexo de causalidade com os recursos repassados para o custeio das ações. 
38.  Reconhece a jurisprudência do TCU a imprescindibilidade do documento - na ausência de outros elementos de prova - para caracterizar a boa e regular execução dos recursos do PNAE (Acórdão 4811/2016-TCU-Segunda Câmara - rel. min. Ana Arraes; Acórdão 3871/2019-TCU-Segunda Câmara - rel. min. Marcos Bemquerer; Acórdão 14540/2019-TCU-Primeira Câmara - rel. min. Benjamin Zymler) .
39.  Contudo, considerando as peculiaridades do exercício considerado, que envolveu a implantação do sistema integrado de prestação de contas do FNDE (SiGPC) , houve a postergação (em relação ao regramento pretérito, da Resolução CD/FNDE 38, de 16/7/2009, em seu art. 34) , do prazo para emissão, pelo Conselho de Alimentação Escolar, do referido parecer:
'Art. 1º Autorizar o FNDE a receber, por meio do Sistema de Gestão de Prestação de Contas (SiGPC - Contas Online) , as prestações de contas do Programa Dinheiro Direto na Escola (PDDE) , Programa Nacional de Apoio ao Transporte Escolar (PNATE) e Programa Nacional de Alimentação Escolar (PNAE) , relativas às competências de 2011 e 2012, excepcionalmente até o dia 30 de abril de 2013, visando ao acesso e à correta utilização do sistema pelos titulares das entidades previstas nos §§ 2º e 4º do Artigo 1º da Resolução/ CD/FNDE nº 02, de 18 de janeiro de 2012.
Parágrafo Único. Para fins do disposto no caput, os Conselhos Sociais do PNATE e do PNAE deverão emitir parecer e encaminhar as prestações de contas dos referidos programas ao FNDE, por meio do Sistema de Gestão de Conselhos (SIGECON) , até o dia 14 de junho de 2013.'
40.  Esse prazo, portanto, já se inseria no período de mandato da sucessora do responsável, não sendo cabível imputar responsabilidade ao defendente pelo atraso ou omissão possivelmente incorridos quanto à emissão do referido documento, e, por consequência, de sua eventual indisponibilidade ou inexistência. 
41.  Reputamos ser justo, portanto, que a ausência do documento seja relevada, e, considerando basicamente a solidez dos elementos componentes do conjunto documental apresentado pelo Sr. José Raimundo Laudano Santos como sucedâneo de prestação de contas, considerá-lo suficiente para comprovar a boa e regular aplicação dos recursos relativos à execução do PNAE 2011. 
42.  Em relação aos recursos geridos no âmbito do PNATE, nos exercícios de 2011 e 2012, cuja ausência de prestação de contas ensejou, igualmente, débito ao gestor, diante de sua inércia quanto a este particular, a imputação de débito na totalidade dos recursos repassados é imperativa, pois, além do silêncio do responsável neste particular, inexistem nos autos elementos que conduzam a entendimento diverso. Tampouco houve apresentação extemporânea de documentação pertinente diretamente ao FNDE, como ilustram as telas de inadimplência capturadas do sistema integrado de prestação de contas da autarquia - SiGPC (peças 53-54) . 
Responsabilidade da Sra. Alba Gleide Gois Pinto
43.  Conforme documentado pelo próprio Sr. José Raimundo Laudano Santos, em seu expediente de defesa (peça 12, p. 25-37) , a Sra. Alba Gleide Gois Pinto representou ao MPF contra seu antecessor, viabilizando o ajuizamento da ação civil pública por improbidade administrativa tombada sob o número 0002869-72.2013.4.01.3311, distribuída à 1ª Vara Federal de Itabuna (BA) , imputando-lhe  a conduta de não haver deixado os documentos necessários para a apresentação da prestação de contas dos recursos do PNATE, nos exercícios de 2011 e 2012, de modo a viabilizar o cumprimento daquela obrigação. 
44.   Naquele foro, a decisão preliminar no processo, em primeiro grau, a qual recebeu a petição inicial, está datada de 26/1/2015, o que pressupõe logicamente que a ação fora aviada previamente à audiência da Sra. Alba Gleide Gois Pinto neste processo de tomada de contas especial, a qual se operou na data de 8/10/2018 (peça 8) . 
45.  Resta induvidoso, nesta perspectiva, que ao tempo da convocação efetuada pelo TCU, em sede de audiência, a Sra. Alba Gleide Gois Pinto já havia envidado as providências cabíveis para a proteção do erário, às quais faz referência a Súmula 230 do Tribunal de Contas da União, o que desnatura o seu chamamento neste particular. 
46.  No tocante aos recursos do PNAE, nos exercícios de 2011 e 2012, onde idênticos fatos haveriam se operado (indisponibilidade de documentos para que a prefeita sucessora apresentasse prestação de contas de recursos geridos pelo seu antecessor) , fora ajuizada a ação 0000422-43.2015.4.01.3311, constando, outrossim, que a decisão que recebe a exordial está datada de 9/8/2016 (peça 12, p. 48-51) , o que leva à mesma conclusão externada no parágrafo anterior, no tocante à execução daquele programa, nos exercícios considerados. 
47.  Portanto, restam desvanecidos os pressupostos que ensejaram a audiência da Sra. Alba Gleide Gois Pinto, devendo-se afastar a sua responsabilidade quanto ao descumprimento da Súmula 230 do Tribunal de Contas da União, porquanto comprovado que cumprira com sucesso o seu dever de envidar as providências destinadas à proteção do erário. 
48.  Deve-se observar que, nos processos do TCU, a revelia - caracterizada na medida em que não houve resposta a audiência dirigida à ex-Prefeita, a despeito do sucesso de sua notificação (peça 10) - não implica a presunção de que sejam verdadeiras todas as imputações levantadas contra os responsáveis, diferentemente do que ocorre no processo civil, em que o não comparecimento do réu aos autos leva à presunção da verdade dos fatos narrados pelo autor. 
CONCLUSÃO
49.  Considerando que: o Sr. José Raimundo Laudano Santos apresentou documentação relativa à aplicação dos recursos do PNAE, nos exercícios de 2011 e 2012; a aplicação dos recursos no PNAE 2012 constitui assunto afeto a outro processo de tomada de contas especial, não devendo ser apreciado neste âmbito; o acervo relativo ao exercício de 2011 é substancioso e permite documentar satisfatoriamente a realização de despesas no período abrangido, sua adequação aos objetivos do programa, sua aderência às regras estabelecidas pelo FNDE e, outrossim, o nexo de causalidade entre a execução financeira e os recursos repassados, merecendo reconhecimento e aprovação; a ausência de parecer do conselho fiscalizador competente deve ser relevado, pois não era de sua responsabilidade municiar o colegiado com a documentação pertinente, uma vez que já fora de seu mandato o prazo para cumprimento desta obrigação, o qual não poderia ser antecipado, pela indisponibilidade do sistema específico, então em implantação pelo FNDE; diante da inexistência de prestação de contas relativa aos recursos do PNATE 2011 e 2012, deve ser condenado em débito o gestor pela totalidade dos recursos repassados, bem como maculadas suas contas pela irregularidade; a despeito da revelia da agente, constam dos autos evidências que a Sra. Alba Gleide Gois Pinto realmente envidou as providências adequadas ao resguardo do erário, sobre as quais versa a Súmula 230 do Tribunal de Contas da União, no tocante a todos os programas mencionados, descaracterizando os fundamentos da realização de sua audiência e impondo o afastamento de sua responsabilidade.
PROPOSTA DE ENCAMINHAMENTO 
50.  Diante do exposto, submetem-se os autos à consideração superior, fazendo-os acompanhar das seguintes proposições:
50.1  considerar, para todos os efeitos, revel a Sra. Alba Gleide Gois Pinto, dando-se prosseguimento ao processo, conforme preceitua o art. 12, § 3º, da Lei 8.443/1992, c/c o art. 202, §8º, do RI/TCU;
50.2  afastar, contudo, as irregularidades imputadas à Sra. Alba Gleide Gois Pinto, com base nos elementos expostos nos itens 43 a 48; 
50.3  julgar regulares as contas da Sra. Alba Gleide Gois Pinto, dando-lhe quitação plena, com fundamento nos arts. 1º, I, 16, I, 17, e 23, I, da Lei 8.443/1992;
50.4.  acatar parcialmente as alegações de defesa do Sr. José Raimundo Laudano Santos; 
50.5.  julgar irregulares as contas do Sr. José Raimundo Laudano Santos, com fundamento nos arts. 1º, I, 16, III, 'a' e 'c', 19, caput, e 23, III, da Lei 8.443/1992, c/c os arts. 1º, I, 209, I e III, 210 e 214, III, do RI/TCU, e condenando-o ao pagamento das importâncias a seguir especificadas e fixando-lhe o prazo de 15 dias, para que comprove, perante este Tribunal, em respeito art. 214, III, 'a' e 'b', do RI/TCU, o recolhimento das dívidas aos cofres do Fundo Nacional de Desenvolvimento da Educação, atualizada monetariamente e acrescida de juros de mora, calculados a partir das datas indicadas até a data do efetivo recolhimento e com o abatimento de valores acaso já satisfeitos, nos termos da legislação vigente:
	Data
	Valor

	4/4/2011
	361,97

	4/4/2011
	57,92

	4/4/2011
	1.433,41

	3/5/2011
	1.433,41

	3/5/2011
	361,97

	3/5/2011
	57,92

	14/11/2011
	57,92

	10/11/2011
	1.433,41

	10/11/2011
	361,97

	2/12/2011
	1.433,41

	2/12/2011
	361,99

	2/12/2011
	57,88

	13/4/2012
	202,71

	13/4/2012
	280,07

	13/4/2012
	14,48

	30/4/2012
	3.108,05

	30/4/2012
	202,71

	30/4/2012
	14,48

	17/5/2012
	14,48

	17/5/2012
	202,71

	17/5/2012
	1.694,06

	2/7/2012
	14,48

	2/7/2012
	202,71

	2/7/2012
	1.694,06

	2/8/2012
	14,48

	2/8/2012
	1.694,06

	2/8/2012
	202,71

	5/9/2012
	1.694,06

	5/9/2012
	14,48

	5/9/2012
	202,71

	2/10/2012
	202,71

	2/10/2012
	14,48

	2/10/2012
	1.694,06

	5/11/2012
	14,48

	5/11/2012
	202,71

	5/11/2012
	1.694,06

	4/12/2012
	1.694,04

	4/12/2012
	14,47

	4/12/2012
	202,69

		24.614,38

Valor atualizado em 13/6/2021: R$ 40.981,58
50.6.  aplicar ao Sr. José Raimundo Laudano Santos a multa prevista no art. 57 da Lei 8.443/1992 c/c o art. 267 do RI/TCU, com a fixação do prazo de quinze dias, a contar da notificação, para comprovar, perante o Tribunal (art. 214, III, 'a', do RI/TCU) , o recolhimento da dívida aos cofres do Tesouro Nacional, atualizada monetariamente desde a data do acórdão até a do efetivo recolhimento, se for paga após o vencimento, na forma da legislação em vigor;
50.7.  autorizar, desde logo, a cobrança judicial das dívidas, nos termos do art. 28, II, da Lei 8.443/1992, c/c o art. 219, II, do RI/TCU, caso não atendida a notificação;
50.8.  autorizar, desde logo, se requerido pelo responsável, com fundamento no art. 26, da Lei 8.443/1992, c/c o art. 217 do RI/TCU, o parcelamento das dívidas em até 36 (trinta e seis) parcelas, incidindo sobre cada uma, os encargos legais devidos, sem prejuízo de alertá-lo de que, caso opte por essa forma de pagamento, a falta de comprovação do recolhimento de qualquer parcela implicará o vencimento antecipado do saldo devedor, nos termos do art. 26, parágrafo único, da Lei 8.443/1992, c/c o art. 217, §2º, do RI/TCU;
50.9.  enviar cópia do acórdão que vier a ser proferido ao FNDE e aos responsáveis, para ciência, informando-os que a presente deliberação, acompanhada do Relatório e do Voto que a fundamentam, está disponível para a consulta no endereço www.tcu.gov.br/acordaos, além de esclarecer que, caso requerido, o TCU poderá fornecer sem custos as correspondentes cópias, de forma impressa;
50.10  enviar cópia do acórdão a ser prolatado, bem como do relatório e do voto que o fundamentarem, à Procuradoria da República no Estado da Bahia, nos termos do § 3º do art. 16 da Lei 8.443/1992 c/c o § 7º do art. 209 do RI/TCU, para adoção das medidas cabíveis."
2. O MP/TCU, representado pelo subprocurador-geral Lucas Rocha Furtado, manifestou-se de acordo com a proposta da unidade instrutiva[footnoteRef:3]. [3:  Peça 58.] 
É o relatório.

não há.

Subprocurador-Geral Lucas Rocha Furtado.

TOMADA DE CONTAS ESPECIAL. FNDE. TRANSFERÊNCIA DE RECURSOS PARA O PNAE/2011 E PARA O PNATE/2011 E 2012. OMISSÃO NA PRESTAÇÃO DE CONTAS. CITAÇÃO DO EX-PREFEITO QUE GERIU OS RECURSOS. AUDIÊNCIA DA EX-PREFEITA RESPONSÁVEL PELA PRESTAÇÃO DE CONTAS. EXISTÊNCIA DE ELEMENTOS NOS AUTOS QUE AFASTAM A RESPONSABILIDADE DA EX-PREFEITA. ACOLHIMENTO PARCIAL DAS ALEGAÇÕES DE DEFESA DO EX-PREFEITO. CONTAS IRREGULARES. DÉBITO E MULTA.

TOMADA DE CONTAS ESPECIAL (TCE)

Secretaria de Controle Externo de Tomada de Contas Especial (SecexTCE).

Em exame tomada de contas especial instaurada pelo Fundo Nacional de Desenvolvimento da Educação (FNDE) contra José Raimundo Laudano Santos e Alba Gleide Moura de Gois Pinto, ex-prefeitos do município de Almadina/BA (gestões 2009-2012 e 2013-2016, respectivamente) , em razão de omissão no dever de prestar contas da aplicação dos recursos repassados no âmbito do Programa Nacional de Alimentação Escolar (PNAE) , no exercício de 2011, e do Programa Nacional de Transporte Escolar (Pnate) , nos exercícios de 2011 e 2012.
Os recursos federais foram repassados conforme a seguir[footnoteRef:2]: [2:  Peça 1, p. 7-9.] 
	Programa
	Valor total repassado (R$) 

	PNATE 2011
	7.413,18

	PNATE 2012
	17.201,20

	PNAE 2011
	65.142,00

	Total
	89.756,38

O FNDE, por meio da resolução CD/FNDE 5, de 7 de março de 2013, estendeu o prazo final para a apresentação da prestação de contas do PNAE e do Pnate para 30/4/2013. A alteração das datas para apresentação da prestação de contas e de sua consequente análise e emissão de parecer conclusivo se deu por força da implementação, a partir de 2012, do uso obrigatório do SiGPC, para o processamento online de todas as fases relacionadas ao rito de prestação de contas dos referidos recursos, conforme resolução CD/FNDE 2/2012.
Não foram apresentadas, entretanto, as prestações de contas relativas aos recursos do PNAE repassados em 2011 e do Pnate repassados em 2011 e 2012.
O prazo de prestação de contas findou na gestão da prefeita sucessora, Alba Gleide Moura de Gois Pinto.
A responsabilidade pelos débitos foi imputada a José Raimundo Laudano Santos e Alba Gleide Moura de Gois Pinto, solidariamente, quanto ao Pnate 2011 e 2012, tendo sido atribuída, em relação ao PNAE 2011, apenas ao primeiro, tendo em vista que a sucessora comprovou a adoção de medidas com vistas a resguardar o erário, conforme representação apresentada ao Ministério Público Federal[footnoteRef:3] e ação de improbidade administrativa[footnoteRef:4] contra o seu antecessor[footnoteRef:5]. O órgão de controle interno anuiu às referidas conclusões[footnoteRef:6]. [3:  Peça 1, p. 65-69.]  [4:  Peça 1. p. 38-45.]  [5:  Relatório de tomada de contas especial 400/2017 - DIREC/COTCE/CGAPC/DIFIN-FNDE/MEC (peça 1, p. 119-127) .]  [6:  Peça 1, p. 138-145.] 
No âmbito desta Corte, a Secretaria de Controle Externo de Tomada de Contas Especial (SecexTCE) promoveu a citação de José Raimundo Laudano Santos, sendo que, com relação a Alba Gleide Moura de Gois Pinto, entendeu que cabia a realização de audiência, tendo em vista a omissão na apresentação da prestação de contas referente aos recursos do Pnate, exercícios 2011 e 2012.
Somente José Raimundo Laudano Santos apresentou alegações de defesa[footnoteRef:7]. [7:  Peça 12.] 
A SecexTCE propôs considerar revel Alba Gleide Moura de Gois Pinto, julgando, no entanto, suas contas regulares, com quitação plena.
No que tange a José Raimundo Laudano Santos, propôs acatar parcialmente suas alegações de defesa, julgar suas contas irregulares, com imputação de débito e multa do art. 57 da Lei 8.443/1992[footnoteRef:8], proposta que contou com a concordância do MP/TCU[footnoteRef:9]. [8:   Peças 55-57.]  [9:  Peça 58.] 
II
Adoto como razões de decidir, na essência, a instrução da SecexTCE, com a qual se manifestou favorável o MP/TCU.
A despeito da revelia de Alba Gleide Moura de Gois Pinto, a unidade instrutiva verificou que, conforme elementos juntados aos autos por José Raimundo Laudano Santos[footnoteRef:10], a responsável representou ao MPF contra seu antecessor, viabilizando o ajuizamento da ação civil pública por improbidade administrativa em relação ao Pnate, exercícios de 2011 e 2012[footnoteRef:11], bem como ajuizou ação civil pública por improbidade administrativa contra seu antecessor em relação ao PNAE 2011[footnoteRef:12], imputando-lhe, nos referidos processos, a conduta de não haver deixado os documentos necessários para a apresentação da prestação de contas em questão, de modo a viabilizar o cumprimento daquela obrigação. As referidas providências foram tomadas previamente à audiência realizada neste processo de tomada de contas especial. [10:  Peça 12, p. 25-37.]  [11:  Processo 0002869-72.2013.4.01.3311, distribuído à 1ª Vara Federal de Itabuna/BA.]  [12:  Processo 0000422-43.2015.4.01.3311, distribuído à 1ª Vara Federal de Itabuna/BA.] 
Desse modo, restou caracterizado que a responsável tomou as providências adequadas ao resguardo do erário, descaracterizando os fundamentos da realização de sua audiência e impondo o afastamento de sua responsabilidade.
No que tange ao PNAE/2011, José Raimundo Laudano Santos apresentou documentação que permitiu documentar satisfatoriamente a realização de despesas no período abrangido, comprovando o nexo de causalidade entre a execução financeira e os recursos repassados[footnoteRef:13]. Em que pese ter alegado, sem apresentar comprovação para tal afirmação, de que tal documentação não havia sido inserida no sistema específico, tendo em vista que quem possuía a senha necessária seria a sua sucessora, as alegações são suficientes para afastar o referido débito. [13:  Vide extratos bancários (peça 1, p. 17-18) , bem como notas fiscais (peças 42-46) que mostram que os gêneros alimentícios fornecidos se amoldam às disposições do programa.] 
De outra parte, inexiste nos autos documentação que comprove a apresentação da prestação de contas relativa aos recursos do Pnate 2011 e 2012. Desse modo, o gestor deve ser condenado em débito quanto aos recursos no âmbito dos programas em questão, bem como ter maculadas suas contas pela irregularidade.
De acordo com o entendimento firmado por meio do Acórdão 1441/2016-TCU-Plenário, não ocorreu a prescrição da pretensão punitiva no presente caso. Dessa forma, em razão da gravidade da infração em questão, cabe a aplicação da multa prevista no art. 57 da Lei 8.443/1992, em valor proporcional ao dano.
Diante do exposto, manifesto-me pela aprovação do acórdão que ora submeto à apreciação deste Colegiado.
TCU, Sala das Sessões, em  21 de setembro de 2021.
Weder de Oliveira 
Relator